【裁判字號】    97,訴,351
【裁判日期】    980818
【裁判案由】    清償借款
【裁判全文】
臺灣屏東地方法院民事判決               97年度訴字第351號
原      告  甲○○
訴訟代理人  孫嘉男律師
被      告  丙○○
訴訟代理人  王家鈺律師
上列當事人間清償借款事件，本院於民國98年8 月4 日言詞辯論
終結，判決如下：
    主  文
被告應給付原告新臺幣貳佰玖拾壹萬玖仟柒佰捌拾陸元及自民國
九十六年十二月十二日起至清償日止，按年息百分之二十算之利
息。
原告其餘之訴駁回。
訴訟費用由被告負擔百分之二十九，餘由原告負擔。
本判決於命被告給付部分，於原告以新臺幣玖拾柒萬仟貳佰元
供擔保後得假執行；被告預以新臺幣貳佰玖拾壹萬玖仟柒佰捌拾
陸元供擔保後得免為假執行。
原告其餘假執行之聲請駁回。
    事實及理由
一、原告起訴主張：
  (一)被告丙○○與其配偶乙○○○（業已死亡而撤回起訴）因積
    欠訴外人龍星昇第五資產管理股份有限公司（下稱龍星昇第
    五公司）抵押債務新臺幣（下同）900 多萬元，乃透由訴外
    人林櫻頻介紹向原告稱說上情，被告遂於民國93年3 月間欲
    先向原告借款900 萬元（下稱系爭借款）以供償還前開債務
    ，原告同意借款後，就系爭借款利率約定按月息3 分計息，
    借款期間自93年4 月1 日至同年7 月1 日，逾期未償還則違
    約金按本金每百元每日1 角計算，被告與其妻並於同年3 月
    31日共同簽發到期日為同年6 月30日、面額900 萬元、票號
    160982號之本票及切結書各1 紙，並於93年4 月1 日簽立借
    據（下稱系爭借據）1 紙均交原告收執作為債權憑證，原告
    分別於93年4 月1 日匯款100 萬元予被告，並於同年4 月7
    日代被告償還積欠龍星昇第五公司之債務420 萬元，同年4
    月21日並於第三人中興商業銀行鳳山分行就系爭借款結算之
    ，其中4 月1 日100 萬元之利息以月息3 分共21日計息應為
    21,000元，4 月7 日之420 萬元按月息3 分共15日計息應為
    63,000元，而900 萬元借款預扣3 個月利息為810,000 元，
    原告除當場交付45萬元予被告外，並當場再匯給被告2,456,
    000 元，故系爭借款實際貸與本金為8,106,000 元。而系爭
    借款約定利率按月息3 分計算，業經證人林櫻頻、游俊樺在
    本院93年度潮簡字第382 號、94年度簡上字第23號證述，且
    被告丙○○本人在93年度潮簡字第38 2號事件93年12月14日
    言詞辯論期日中亦自認系爭借款利率約定是月息3 分，則原
    告對於利息約定在超過週年法定利率百分之20部分之利息依
    民法規定雖無請求權，但原告仍得請求按週年利率百分之20
    計算之利息。
  (二)被告嗣後雖於本院94年執字第12419 號本票債務之強制執行
    程序、臺灣高等法院高雄分院96年度上易字第36號債務人異
    議之訴陸續清償執行名義之本票900 萬元本息、執行費用等
    共9,128,643 元，然基於兩造間金錢借貸契約所約定之利率
    及按每日每百元1 角計算違約金，被告仍積欠原告如聲明所
    示之金額與利息尚未償還。
  (三)關於被告本件系爭借款利息債權受部分清償抵充情形如下：
    （以下計算式元以下均四捨五入）
  1. 原告於93年4 月1 日匯款100 萬元給被告部分，93年4 月1
     日算至同年6 月30日合計91日之利息為49,863元（本金100
     萬元×20% ×91 /365 ＝49863)。
  2. 原告於93年4 月7 日支付420 萬元代償被告積欠龍星昇第
     五公司債務部分，自93年4 月7 日算至同年6 月30日合計8
     5 日之利息為195,616 元（本金420 萬元×20% ×85 /365
     ＝195616）。
  3.原告於93年4 月21日另匯款245 萬6 千元及交給現金45萬元
    借給被告合計290 萬6 千元部分，自93年4 月21日算至同年
    6 月30日合計71日之利息為113,055 元（本金0000000 元×
    20% ×71/365＝113055）。
  4.自93年7 月1 日算至94年3 月24日被告清償300 萬元止合計
    267 日之利息為1,185,919 元（本金0000000 元×20% ×26
    7/365＝0000000）。
  5.自93年3 月25日至96年6 月13日被告清償150 萬元止合計81
    1 日之利息為2,269,022 元（本金0000000 元×20% ×811/
    365 ＝0000000） ，因臺灣高等法院高雄分院96年度上易字
    第36號判決認定被告於94年3 月24日所清償300 萬元係償還
    票據本金，故前述期間之利息本金以810 萬6 千元減去300
    萬元後得出為510 萬6 千元。
  6.又自96年6 月14日算至96年12月11日被告向本院民事執行處
    繳納3,978,584 元（加上提存所659,059 元，合計4,628,64
    3 元）止共181 日之利息為436,396 元（本金0000000 元×
    20% ×181/365 ＝436396），其中被告於96年6 月13日清償
    150 萬元，經高雄高分院上開判決認定150 萬元分別是抵充
    本票債務利息659,723 元，執行費用134,400 元，剩餘705,
    877 元抵充本金，故本金510 萬6 千元應再減去705,877 元
    ，剩餘為4,400,123 元。
  7.前述1.至6.中之利息總額為4,249,871 元，應減去下列按年
    息百分之6 計算之本票利息債權：(1)包括高雄高分院上述判
    決所認定被告於94年4 月18日清償40萬元中，106,600 元係
    清償費用外，其餘293,400 元係清償93年7 月1 日至94年4
    月18日之本票債權利息。(2)96年6 月13日之150 萬元中所抵
    充659,723 元。故上述4,249,871 元減去293,400 元及減去
    659,723 元後，剩3,296,748 元尚未受償。
  (四)關於系爭借款本金受部分清償後之抵充情形：
  1.承上說明，系爭借款本金總額為810 萬6 千元，被告於94年
    3 月24日清償300 萬元，於96年6 月13日提出150 萬元中抵
    充705,877元後，剩4,400,123元。
  2.而被告於96年12月11日向本院民事執行處繳納3,978,584 元
    加上提存所659,059 元，合計4,628,643 元，依民法第323
    條抵充順序應先抵充利息3,296,748 元後，剩1,331,895 元
    抵充本金，故抵充後本金剩3,068,228 元尚未受償。
  (五)關於系爭借款已屆期違約金債權：
  1.93年7 月1 日至94年3 月24日清償本金300 萬元日止，合計
    267 日之違約金為2,164,302 元（本金810 萬6 千元×0.1%
    （每百元每日1 角）×267 日＝0000000） 。
  2.94年3 月25日至96年6 月13日清償150 萬元日止，合計811
    日之違約金為4,140,966 元（本金510 萬6 千元×0.1%×81
    1 ＝0000000） 。
  3.96年6 月14日算至同年12月11日向本院執行處繳納3,978,58
    4 元（加上提存所659,059 元，合計4,628,643 元）日止，
    合計181 日之違約金為796,422 元（本金0000000 元×0.1%
    ×181 ＝796422）。
  4.合計上述1.至3.即自93年7 月1 日算至96年12月11日之違約
    金總額為7,101,690 元。
    195,616 元（本金420 萬元×20% ×85 /365 ＝195616）。
  (六)綜上，故原告尚可請求給付系爭借款之本金為3,068,228 元
    及自93年7 月1 日起至96年12月11日止之違約金債權共計7,
    101,690 元。故於本院聲明：1.被告應給付原告3,068,228
    元及自96年12月12日起至清償日止，按年息20％計算之利息
    ，並自96年12月12日起至清償日止，按每日每百元1 角計算
    之違約金；2.被告應給付原告7,101,690 元；3.原告願供擔
    保請准宣告為假執行。
  (七)對被告抗辯之陳述：
    本票和系爭借據是同一筆債務的債權證明，並非總共要借18
    00萬元，消費借貸債權未清償完畢，兩造借款利息利率有特
    別約定，且有約定違約金，確認本票債權不存在是指債務本
    票本身，被告否認借據的原因是因為借據上有違約金的記載
    。兩造固曾因本院民事執行處本票強制執行事件（94年執字
    第12419 號），經被告提起債務人異議之訴後，經二審法院
    為終局確定判決，然該債務人異議之訴事件訴訟標的法律關
    係，係該債務人異議權，與本件原告係根據消費借貸法律關
    係之借款返還請求權，求為確認借款本金、利息及違約金金
    額，並求命被告返還，不論訴之聲明、訴訟標的法律關係俱
    不相同，並非同一事件，自不受確定判決之拘束。又判決既
    判力，惟於判決主文所判斷之訴訟標的始可發生，若訴訟標
    的以外事項，縱令與為訴訟標的之法律關係有影響，因而於
    判決理由中有判斷，除民事訴訟法第400 條第2 項所定情形
    ，尚不能以該判決已經確定而認為此項判斷有既判力，有最
    高法院85年台抗字第595 號裁判可參。故前案債務人異議之
    訴其判決理由係對於執行名義本票票據本金、票據利息金額
    對之為判斷，此終局判決無論既判力客觀範圍或理由之判斷
    ，對於本件返還消費借貸請求權部分均無拘束力。
二、被告則以：
  (一)本件兩造間之債務僅有93年3 月31日成立之本票債務，約定
    清償日期則為同年6 月30日，至於原告提出請求清償借款之
    系爭借據除其上之借款人姓名、身分證字號、住址、借款日
    期不否認為真正外，其餘關於借款金額、利息約定、借款償
    還期間、違約金約定等事項均非被告所簽寫亦無與原告約定
    之，此由上述事項之筆跡與被告不爭執之部分筆跡核對明顯
    不同可證明，況原告起訴狀所附之切結書及系爭借據均經原
    告事後變造內容，其中系爭借據上關於利息3 分的部分是原
    告變造的，借款金額、利息約定、借款償還期間、違約金約
    定均爭執。借據上被告簽名當時是空白的，前開爭執事項部
    分是原告事後填寫的。切結書部份，被告僅在結書上填妥姓
    名、日期並用印後交付原告收受，至於該切結書上其餘之「
    貸款人」、「借款金額」、「清償日期」、「土地標示」、
    「建物標示」、「抵押權人」等各項均屬空白。而原告在另
    案件中所提出之土地登記申請書所記載之「擔保權利總金額
    」、「債務清償日期」、「利息」等各項內容，均與系爭借
    據上「借款金額」、「借款利息」、「清償期間」所記載之
    內容不同。由此足證，原告提出之切結書、系爭借據內容之
    「借款金額」、「借款利息」、「清償期間」及被證1 、被
    證2 土地登記申請書內容之「擔保權利總金額」、「債務清
    償日期」、「利息」等各項記載均係出自原告所自行任意記
    載，非兩造之合意甚明。故原告提起本訴另為主張消費借貸
    即非事實，否認其內容為真正。
  (二)再者，兩造間票據債權、債務之實質內容亦即債務總額亦經
    本院93年潮簡字第382 號、94年簡上字第23號、高雄高分院
    96年上易字第36號民事判決各加以調查、審究、確認、裁判
    在案。本件原告雖以依據「消費借貸法律關係請求償還借款
    」提起本訴，然核其請求之實質內容仍為確定兩造間債權、
    債務總額而已，前開確定判決及本件訴訟兩者兩者仍係為同
    一當事人、同一借貸法律關係之爭執，所涉依然僅為兩者之
    債權、債務總額而已，故而二者應為同一案件至明。又原告
    所舉最高法院85年度台抗字第595 號裁判、88年度台抗字第
    237 號裁判、90年度台抗字第221 號裁判、92年度台上字第
    555 號裁判，經查並未採為判例，是以該一裁判意旨並無拘
    束本院之效力。
  (三)證人林櫻頻證詞不實在，原告在鈞院93年潮簡字第382 號，
    確認本票債權不存在案件94年1 月18日言詞筆錄自認有交付
    一筆45萬是包括證人林櫻頻的介紹費、測量費、設定規費、
    代書費，足證設定費和代書費絕非被告所支付，否則原告不
    需再支付45萬元。況鈞院檢察署91年度發查字第847 號重利
    案件，94年5 月5 日訊問筆錄內容出入甚鉅，另外，原告在
    鈞院94年9 月2 日訊問筆錄自認：「實際上我也沒有拿到錢
    ，沒有拿到利息，只有拿到他所開的本票。」足證系爭借貸
    憑證只有本票一紙，原告另外所提之借據切結書二紙均與本
    件無關。本件債務糾紛實際上只有900 萬，另外借據切結書
    之借貸始終未成立，故被告在相關訴訟中均以900 萬元為訴
    訟標的。
  (四)又被告已無積欠原告任何債務，所有債務均已清償完畢，其
    中包括：
  1.在被告所提之債務人異議之訴事件繫屬中陸續清償，包括94
    年3 月24日清償300 萬元，而上述金額經該院96年度上易字
    第36號判決認定係償還票據本金。
  2.又於96年6 月13日清償150 萬元，被告主張是抵充本金，雖
    經高雄高分院上開判決認定150 萬元分別是清償本票債務利
    息659,723 元，執行費用134,400 元，剩餘705,877 元抵充
    本金。
  3.被告又在本院94年度執字第12419 號強制執行事件中於96年
    12月11日向本院民事執行處繳納3,978,584 元，向本院提存
    所提存659,059 元，合計4,628,643 元，並均經原告受領完
    畢。而上述金額中4,400,123 抵充剩餘之本金，其餘剩餘22
    8,520 元則用以抵充利息，故被告業已清償包括本金810 萬
    6 千元，及利息債權1,181,643 元，均已清償完畢，已無積
    欠原告任何借款、利息或違約金債權。
  (五)並於本院聲明：1.原告之訴及假執行聲請均駁回，2.如受不
    利判決願供擔保請准宣告免為假執行。
  (六)對原告抗辯之陳述：
  1.被告就系爭借款所提供設定擔保1500萬元及900 萬元之抵押
    權爭執，經本院97年度重訴字7 號民事判決認定自始無效，
    故原告提出該等設定登記之資料文件為證，已無可採。再者
    ，系爭借款之利息既經高雄高分院認定利率依據年息6 ％為
    計算依據，於本件原告再爭執應以年息20％計算，或有月息
    3 分之約定，均無理由。
  2.又如認被告尚可請求利息，其計算亦有如下錯誤：
  (1)關於93年7 月1 日至94年3 月24日清償本金300 萬元日止，
    合計267 日之利息部分，放款當日計息及還款當日免息，故
    應為266 日，即算至94年3 月23日止為0000000 。
  (2)94年3 月25日至96年6 月13日清償150 萬元日止，合計811
    日之利息應為811 日即自94年3 月24日算至96年6 月12日為
    2,269,004 元。
  (3)96年6 月14日算至同年12月11日被告向本院執行處繳納3,97
    8,584 元（加上提存所659,059 元，合計4,628,643 元）日
    止，合計181 日之利息應自96年6 月14日算至96年12月11日
    為436,404 元。
  (4)合計上述1.至3.關於利息自93年4 月1 日算至96年12月11日
    合計應為0000000 元，減去已償還之利息0000000 元後，剩
    餘為0000000 元，計算式為（0000000 －000000－000000＝
    0000000）。
    前開計算式中293400元乃是高雄高分院96年上易字第36號
    中所認定被告於94年4 月18日所償還40萬元中，扣掉106600
    元之費用後，剩餘293400元即清償93年7 月1 至94年4 月18
    日之本票債務利息。
    另外659723元部分是高雄高分院前開判決所認定被告於96
    年6 月13日所清償150 萬元中，清償93年4 月19日至96 年6
    月13日之本票債務利息。
    而被告於提出現金繳納本院民事執行處用以給付原告之00
    00000 元中，是以0000000 元先抵充本金，剩餘228520元再
    用以抵充本票債務利息。
  3.又如有違約金約定亦屬過高，法院應可依據民法第251 條、
    及第252條予以酌減之。
  4.另在本院97年度重訴字第7 號塗銷抵押權登記事件中，被告
    為勝訴之一造，在該案支出裁判費144,000 元，主張予以抵
    銷。
  5.又原告在本院97年度重訴字第7 號民事審理中自認丙○○（
    即該案原告即本件被告）於93年3 月間向伊（即本件原告）
    表示，因積欠訴外人龍星昇第五資產管理股份有限公司九百
    多萬元債務，欲向伊借貸900 萬元清償前開債務，約定利率
    以月息3 分計算，丙○○並提供坐落屏東縣恆春鎮○○○段
    92、93-2、100-3 、119 、120 、132-1 、143-6 、144 、
    144-5 、158 、158-2 、159 地號土地及鼻子頭段64-2、67
    -4地號等筆土地設定抵押權給伊，並由丙○○簽發系爭本票
    交給伊，伊則陸續交付0000000 元丙○○等語，原告既已自
    認上情，更不曾提及系爭借據，益證原告於本件提出之切結
    書、系爭借據與上開借款無關。
  6.綜上，故原告不得再請求給付任何借款本金或違約金。
三、兩造不爭執事項：
  (一)本件借款金額為8,106,000 元。交付時間分別為：原告於93
    年4 月1 日匯款100 萬元、93年4 月7 日代償被告積欠龍星
    昇第五公司420 萬元，93年4 月21日交付290 萬6 千元。
  (二)系爭借據上被告簽名、身分證字號、住址、借款日期不爭執
    為真正。
  (三)被告給付原告下列款項：合計為9,128,643 元。（按：如加
    上94年4月18日清償之40萬元則應是9,528,643元）。
  1.在臺灣高等法院高雄分院96年度上易字第36號債務人異議之
    訴案件繫屬中陸續清償，其中於94年3 月24日清償300 萬元
    ，而上述金額經該院96年度上易字第36號判決認定係償還票
    據本金。又於94年4 月18日給付原告40萬元以為清償，40萬
    元中，先抵充106600 元 之費用後，剩餘293400元係清償93
    年7 月1 至94年4 月18 日 之本票債務利息。
  2.於96年6 月13日清償150 萬元，並經高雄高分院上開判決認
    定150 萬元分別是清償本票債務利息659,723 元，執行費用
    134,400 元，剩餘705,877 元抵充本金。
  3.被告又於96年12月11日向本院民事執行處繳納3,978,584 元
    ，向本院提存所提存659,059 元，合計4,628,643 元，並均
    經原告受領完畢。（執行案號：本院94年度執字第12419 號
    本票債務強制執行程序）。
四、兩造爭執事項如下：
  (一)系爭借據上借款金額、利息約定、借款償還時間、違約金約
    定按每百元每日1 角計算等是否之真正？
  1.查兩造間確有借款900 萬元，原告實際交付借款810 萬6 千
    元，及約定利率為月息3 分等情，業經本院93年度潮簡字第
    382 號、94年簡上字第23號民事判決審認在卷，有各該判決
    在卷可稽，復經本院調閱上述民事卷審閱無誤，況被告於該
    案中確曾自承有向原告借款及約定月息3 分計算等語，則被
    告於本件又再度否認，其抗辯尚無可信，而兩造間確有於93
    年3 月間成立消費借貸法律契約，借款為810 萬元6 千元，
    並曾約定月息3 分及還款期間為93年6 月30日一節可堪認定
    為實。
  2.次查，原告自認系爭借據與本院93年度潮簡字第382 號、94
    年簡上字第23號民事事件中之爭執之票據號碼：160928號、
    面額900 萬元、被告與其妻共同於93年3 月31日共同簽發、
    到期日93年6 月30日之本票為系爭借款之同一憑據，而被告
    對於系爭借據上之「被告簽名、身分證字號、住址、借款日
    期」均不爭執為真正，但否認系爭借據關於「借款金額」、
    「利息約定」、「借款償還時間」、「違約金約定按每百元
    每日1 角計算」等之真正，惟按，認定消費借貸法律關係是
    否存在，並不單以借據簽寫之有無為憑據，蓋我國關於消費
    借貸契約之成立及生效非以書面為要式，而是以借款交付為
    生效要件，故借據之有無及內容約定為何，僅是判斷契約內
    容之參考但並非為唯一證據，故倘借據上之約定縱有部分不
    實或不存在，亦不因而認定消費借貸契約即未成立生效，合
    先說明。故關於上述被告所爭執之事項，其中關於借款金額
    、利息約定、償還時間等均經審認在案，故本院參酌最高法
    院所著84年度台上字第2530號民事判例意旨所揭櫫之誠信原
    則，即「法院於確定判決理由中，就訴訟標的以外當事人主
    張之重要爭點，本於當事人辯論之結果，以為判斷時，除有
    顯然違背法令之情形，或當事人已提出新訴訟資料，足以推
    翻原判斷之情形外，應解為在同一當事人就與該重要爭點有
    關所提起之他訴訟，法院及當事人對該重要爭點之法律關係
    ，皆不得任作相反之判斷或主張，以符民事訴訟上之誠信原
    則。」之內涵，本件被告對於系爭借款係存在一事亦無爭執
    ，且亦未提出新訴訟資料足供推翻前案所認定之事實，從而
    本院對於系爭借據上前開各點即無審酌餘地，兩造亦應受該
    判決所審認而拘束而不得再行爭執。原告既自承系爭借據與
    本票均為同一筆借款之證據，而前開本票上所載到期日為93
    年6 月30日亦為約定還款期限，原告復於本件爭執應以93年
    7 月1 日為期日亦違反前開確定判決所審認之事實，上述主
    張自無可採。至系爭借款利息之約定，被告雖抗辯已經高雄
    高分院96年度上易字第36號判決認定為年息6 ％，惟該事件
    係針對原告所執本票裁定為強制執行名義而提起之債務人異
    議之訴，於該案審酌之爭點係針對被告提出之30萬元及40萬
    元等所清償本票債權項目各為何而調查認定，亦未涉及關於
    消費借貸法律關係存否之審認，本院關於系爭借款利息究竟
    約定利率為何，此部分自不受該判決所拘束，附此敘明。而
    關於利率之約定既經被告曾於本院93年度潮簡字第382 號93
    年12月14日言詞辯論期日中自認利息是約定月息3 分沒有錯
    等語在卷，見該卷第88頁）被告復於本件中爭執未有月息3
    分之約定即無可採。故本件系爭借據尚需探究者僅限於系爭
    借款有無約定「違約金約定按每百元每日1 角計算」，此部
    分參見以下(五)之說明。
  (二)兩造間借款8,106,000 元之利率約定、償還日期究應依據本
    票記載或是系爭借據約定？
    查系爭借款兩造間確實有約定月息3 分，及經前案認定清償
    日期為93年6 月30日，原告再三爭執應依據借據所示93年7
    月1 日為到期日，查原告既自承二者為同一債權之憑據，且
    所顯示清償期日相差僅1 日，則同1 筆債務豈會僅因有不同
    債權證明即有不同清償期限，此殊難想像且與常理相違，應
    以前案認定93年6 月30日為是，原告翻異前詞尚無可採。
  (三)被告在本院94年度執字第12419 號本票債務強制執行程序及
    臺灣高等法院分院96年度上易字第36號債務人異議之訴繫屬
    中陸續清償包括執行費用在內共計9,528,643 元（被告誤算
    為9,128,643 元）（即94年3 月24日償還300 萬元、94年4
    月18日清償之40萬元、96年6 月13日償還150 萬元、96年12
    月11日償還4,628,643 元），是否已償還系爭借款？如尚未
    還清，則上述各筆金額抵償項目各為何？
  1.關於被告清償300 萬元係抵充本金，清償40萬元係先抵充執
    行費用106,600 元後，剩餘293,400 元再抵充清償93年7 月
    1 至94年4 月18日按6 ％計算之本票債務利息；而被告於96
    年6 月13日清償150 萬元，經高雄高分院上開判決認定150
    萬元分別是清償自94年4 月19日算至96年6 月13日之本票債
    務利息659,723 元，執行費用134,400 元，剩餘705,877 元
    抵充本金等情，為兩造所不爭執，而系爭借款於94年4 月18
    日被告清償40萬元之前，未曾抵充清償過任何利息金額，為
    兩造於高雄高分院前開案件中自承在卷（見高雄高分院96年
    上易字第36號民事卷第56頁），則原告既未曾對被告為任何
    利息清償請求，而依據前述(一)1.至2.說明，系爭借款確實有
    約定按月息3 分計算，則原告依據兩造前開約定利率予以減
    為按法定最高年息20％計算請求，核屬有據，自得准許。
  2.承上說明則本件原告得請求之利息分別說明如下：
  (1)原告主張於93年4 月1 日匯款100 萬元給被告部分，則自93
    年4 月1 日算至同年6 月30日合計91日之利息為49,863元（
    本金100 萬元×20% ×91 /365 ＝49863)。
  (2)原告主張於93年4 月7 日支付420 萬元代償被告積欠龍星昇
    第五公司債務部分，則自93年4 月7 日算至同年6 月30日合
    計85日之利息為195,616 元（本金420 萬元×20% ×85/365
    ＝195616）。
  (3)原告主張另於93年4 月21日另匯款245 萬6 千元及交給現金
    45萬元借給被告合計290 萬6 千元部分，自93年4 月21日算
    至同年6 月30日合計71日之利息為113,055 元（本金000000
    0 元×20% ×71/365＝113055）。
  (4)原告又主張自93年7 月1 日算至94年3 月24日被告清償300
    萬元止合計267 日之利息為1,185,919 元（本金0000000 元
    ×20% ×267/365 ＝0000000） 云云，被告則抗辯94年3 月
    24日清償日不計息，以該日被告既提出300 萬元清償，則該
    日之利息不應以原本金8,106,000 元計算方屬合理，故被告
    抗辯此部分利息應是266 日，應屬可採，故此部分利息計算
    末日應為94年年3 月23日，金額為1,181,477 元。（本金00
    00000 元×20% ×266 /365＝0000000） 。
  (5)原告主張自94年3 月25日至96年6 月13日被告清償150 萬元
    止合計811 日之利息為2,269,022 元（本金0000000 元×20
    % ×811/365 ＝0000000） ，因臺灣高等法院高雄分院96年
    度上易字第36號判決認定被告於94年3 月24日所清償300 萬
    元係償還票據本金，故前述期間之利息本金以810 萬6 千元
    減去300 萬元後得出為510 萬6 千元。被告對於計息日為81
    1 日並無爭議，惟抗辯利息起算日應是94年3 月24日算至96
    年6 月12日，核被告係於96年6 月13日提出上述金額以為清
    償，故是日本金不應以510 萬6 千元計算，被告關於利息起
    迄日之抗辯為可採。故應自94年3 月24日算至96年6 月12日
    ，共計811 日。
  (6)原告復主張自96年6 月14日算至96年12月11日被告向本院民
    事執行處繳納3,978,584 元（加上提存所659,059 元，合計
    4,628,64 3元）止共181 日之利息為436,396 元（本金0000
    00000 元×20% ×181/365 ＝436396），被告對於利息共計
    為181 日無意見，但主張起算日應為96年6 月13日算至96年
    12月10日止，核被告既係於96年12月11日提出清償，該日之
    本金即不應以原有4,400,123 元計算之，故被告抗辯利息起
    算日應為96年6 月13日算至96年12月10日核屬可採。而因被
    告於96年6 月13日所清償150 萬元，經高雄高分院上開判決
    認定150 萬元分別是抵充94年4 月19日至96年6 月13日之本
    票債務利息659,723 元，執行費用134,400 元，剩餘705,87
    7 元抵充本金，故本金510 萬6 千元應再減去705,877 元，
    剩餘本金為4,400,123 元。
  (7)前述(1)至(6)中之利息總額合計為為4,245,429 元（49863 ＋
    195616＋113055＋0000000 ＋0000000 ＋436396＝0000000
    ），減去下列按年息百分之6 計算之本票利息債權：包括
    高雄高分院上開判決所認定被告於94年4 月18日清償40萬元
    中，106,600 元係清償費用外，其餘293,400 元係清償93年
    7 月1 日至94年4 月18日之本票債權利息。及96 年6月13
    日之150 萬元中所抵充清償94年4 月19日算至96年6 月13日
    之659,723 元。故上述4,245,429 元減去293,400 元及減去
    659,723 元後，剩3,292,306 元尚未受償。
  3.關於系爭借款本金受部分清償後之抵充情形：
  (1)承上說明，系爭借款本金總額為810 萬6 千元，被告於94年
    3 月24日清償300 萬元，於96年6 月13日提出150 萬元中抵
    充705,877 元後，剩4,400,123 元，此為兩造所不爭執。
  (2)而被告於96年12月11日向本院民事執行處繳納3,978,584 元
    加上提存所659,059 元（經本院民事執行處核發收取命令由
    原告於96年12月20日受送達），合計清償4,628,643 元，（
    分見本院94年度執字第12419 號民事執行卷二第51至72頁、
    此經本院調閱本院94年度執字第12419 號執行卷審閱無誤，
    故上述金額應如何定抵充順序為本件需進而探究者，原告主
    張應先抵充上述所積欠3,292,306 元後，剩餘1,336,337 元
    再抵充本金，被告抗辯應先抵充本金後，剩餘228,520 元再
    抵充利息云云，惟查，兩造關於上述金額應先抵充何金額未
    有合意約定，則關於抵充順序應依據民法之相關規定決定之
    。
  (3)而按民法第323 條雖規定抵充順序應先抵充費用，次充利息
    ，再充原本，又按「債務人對於債權人欠有本息而為給付者
    ，如未得債權人之同意，應以之先充利息之清償，不能主張
    係屬還本。」「且按債務人對於同一債權人負有原本及利息
    數宗債務，苟其給付不足清償全部債務，除經債權人同意，
    得先充原本後充利息外，應先充利息後充原本，不許債務人
    僅以一方之意思予以變更。」最高法院分別著有18年上字第
    1661號及19年上字第989 號判例可供參考。
  (4)參照前述法條規定及最高法院判例意旨可知，被告於96年12
    月11日提出及包括提存所收取之金額共計4,628,643 元之清
    償順序應先抵充本件利息為3,292,306 元，剩餘1,336,337
    元抵充本金至明。
  (四)被告有無尚積欠原告系爭借款本金3,068,228 元？
    承前所述，則被告清償之4,628,643 元於利息3,292,306 元
    後，剩餘1,336,337 抵充本金4,400,123 元後，剩餘本金為
    3,063,786 元，又被告於本件中主張本院97年度重訴字第7
    號塗銷抵押權登記事件中，被告為勝訴之一造，在該案支出
    裁判費144,000 元應由原告負擔，而主張抵銷，則本金3,06
    3,786 元與上述144,000 元抵銷後剩餘本金為2,919,786 元
    。
  (五)系爭借款有無約定「違約金約定按每百元每日1 角計算」？
    被告有無積欠原告違約金7,101,690 元？
    查原告主張系爭借款有關於上述違約金之約定，與先前2 次
    抵押權設定登記記載相同，並提出系爭借據，及舉證人林櫻
    頻到庭證述：伊有看過系爭借據，也有參與。伊為介紹人，
    設定抵押權的時候有幫忙，共有兩次的設定，第一次是由原
    告指定的代書寫的，第二次補設定是伊送件的，設定完後帶
    原告夫妻到原告家中，寫此張借據。去的時候單子即已寫好
    ，即上面的內容都已經寫好，只有借款當事人的姓名、身分
    證字號欄、住址及連帶保證人身分證字號、住址是空白，其
    他都已經寫好。是設定完後才簽寫借據（這利息如何計算？
    違約金如何計算？）開始講的時候是三分。違約金則是每百
    元每日壹角。（被告是否認識字？）被告是老闆認識字。當
    時我住在高雄熱河街，何大哥住在二樓，我是從事仲介，他
    說要介紹廖老闆需要資金，要賣土地，介紹給我認識，我隔
    天有去看土地，他的地在國家公園保護區，很難賣出，他急
    著要錢，請我幫他找金主，我好不容易才找到甲○○，原告
    原來也不願意，廖先生就一直拜託我，說我是他的貴人。也
    談了好幾天，他說只借三個月要急用，之後林先生就借給他
    。剛開始是要賣地，所以才辦理設定，這是借錢之前就講好
    的，辦設定之時就講好了利息、違約金等。之前也有寫本票
    ，寫本票的時候也有看到，因為是仲介人，所以伊都在場等
    語為據（見本院卷第112 至116 頁），被告則否認有上開約
    定，及抗辯簽寫時違約金約定是空白等詞，證人林櫻頻證述
    系爭借據是設定完後才繕寫及被告簽寫時已填好所有項目等
    詞，然本院核對系爭借據上關於違約金約定書寫之筆跡與被
    告簽寫住址及姓名之筆跡核對明顯不同，原告雖主張第1 次
    辦理抵押權設定登記時，係由被告送件申請登記，然比對系
    爭借據上之被告筆跡及土地登記申請書之筆跡亦顯不相符，
    且被告於該案中亦否認申請書之記載事項為伊所填寫，且第
    1 次設定申請書證人林櫻頻已證述為原告所找代書所寫，之
    後第2 次才由伊補送件，亦與原告主張違約金於設定時已寫
    好應為被告所知悉等詞有所出入，而被告已否認有此合意，
    此外原告並未能確切證明兩造關於違約金確有合意約定，故
    原告此部分主張無法採信。
  (六)從而原告依據消費借貸法律關係訴請被告給付上述金額及自
    96年12月12日起至清償日止，按年息20％計算之利息，於法
    有據；逾此範圍之請求，於法無據，應予駁回。
  (七)假執行之宣告：
    原告陳明願供擔保，聲請宣告假執行，被告亦陳明如受不利
    判決願供擔保請准宣告免為假執行，互核其聲請無不合，爰
    於原告勝訴部分分別酌定相當擔保金額宣告之，至原告敗訴
    部分其訴既經駁回，其假執行聲請亦失所依據，應併予駁回
    之。
五、本件事證已臻明確，兩造其餘主張、陳述及立證方法，經核
    於判決不生影響，爰不逐一論列，附此敘明。
據上論結：原告之訴為一部有理由，一部無理由，依民事訴訟法
第79條、第390 條第2 項、第392條第1項，判決如主文。
中    華    民    國    98    年    8     月    18    日
                  民事第一庭    法  官  潘快
正本係照原本作成。
如不服本判決，應於收受送達後二十日內向本院提出上訴書狀，
其未表明上訴理由者，應於提出上訴後二十日內向本院補提理由
書狀（均須按他造當事人之人數附繕本）
                                書記官  黃麗燕
中    華    民    國    98    年    8     月    18    日


司法院資訊處製作；財團法人民間司法改革基金會備份。
